---
title: "Introducción al lenguaje R"
subtitle: "Clases de objetos y estructuras de datos"
output: html_notebook
---

<br>

### 1. **"Atomic" classes**

<br> En R base se pueden distinguir 3 tipos de clases básicas de objetos.

<br>

> **Numeric**

```{r echo=TRUE}
# 1. numeric (números reales)
mi_numero <- 5
otro_numero <- mi_numero + 150
class(otro_numero)
```

```{r echo=TRUE}
# 1.2. integer
mi_int <- 5L
class(mi_int)
```

En general, en R los números son tratados como números reales de dos decimales. Si no se especifícase con `L` el tipo de clase, el resultado hubiera sido `5.00`. Es decir, si hubiésemos querido un objeto de tipo `integer`deberíamos definido como `5L`.

También existen los números especiales, para expresiones como `Infinity`

```{r echo=TRUE}
1/0
class(1/0)
```

o `NaN` para not a number.

```{r echo=TRUE}
0/0
class(0/0)
```

```{r echo=TRUE}
is.nan(0/0)
```

En R, existe otro tipo de clase numérica que permite componer un número en dos partes: los reales y los imaginarios.

Estos son los `complex` o números complejos.

```{r echo=TRUE}
# 1.3. complex
class(1+2i)

# Un número complejo se compone de una parte Real
Re(1+2i)

# y una imaginaria
Im(1+2i)
```

<br>

> **Character**

un character soporta diversas operaciones. 

```{r echo=TRUE}
# 2. character
mi_ciudad <- "Buenos Aires"
class(mi_ciudad)
```

```{r echo=TRUE}
toupper(mi_ciudad)
```


<br> 

> **Logical (o booleanos)** 

`verdadero` o `falso`. Evalúan el cumplimiento de alguna condición.

```{r echo=TRUE}
#3. logical
4<3
2<5
```

<br>

### 2. Estructuras nativas de datos

En R base, el `vector` es la colección fundamental alrededor de la que se forman otras estructuras de datos.

<br>

> **Vectores**

`c()` de `combine` permite concatenar distintos objetos "atómicos". La principal regla de un vector es que este sólo puede contener objetos de la misma clase. Así es que contamos con vectores ...

```{r echo=TRUE}
# 1. .. de tipo character
meses_char <- c("Enero", "Febrero", "Febrero","Marzo", "Marzo","Marzo", "Abril","Abril","Enero","Mayo","Febrero")

# verificamos la clase de objetos almacenados en el vector
class(meses_char)
```

Con la función `table` podemos obtener un conteo de frecuencias para cada valor único de nuestro vector de characteres.

```{r}
# conteo de frecuencias
table(meses_char) 
```


```{r echo=TRUE}
# 2. ... de tipo numeric
v <- c(29,130,238,45,15,33,78)
v

# un vector también se puede inicializar invocando la función homónima
num_vec <- vector("numeric", length=5)
num_vec

# y reemplazar sus valores
num_vec[2] = 8+3
num_vec
```

<br>

> **Matrices**

Las matrices son vectores de dos dimensiones

```{r echo=TRUE}
# Instanciamos una matriz
my_mat <- matrix(nrow=4,ncol=5)
my_mat
```


```{r echo=TRUE}
# chequeamos la cantidad de dimensiones
length(dim(my_mat))
```

Con `attributes` podemos revisar los atributos del objeto, los cuales se muestran después del signo `$`

```{r echo=TRUE}
# y vemos que cuenta con el atributo dimensión, que es la cantidad de filas y columnas definidas con el prametro <nrow>/<ncol>
attributes(my_mat)

```


Las matrices se completan de izquierda a derecha, o en sentido de las columnas. De esta manera,

```{r echo=TRUE}
# podemos usar un vector
matrix(1:8, nrow=2, ncol=4)

# o asignarle un atributo dimension a un objeto de tipo vector
my_vec <- 1:10
dim(my_vec) <- c(2,5)
my_vec
```

Otra forma muy común de crear martrices es a partir de la unión ...

```{r echo=TRUE}
x <- 1:3
y <- 4:6

# ... de filas
rbind(x,y)

# o de columnas
cbind(x,y)
```

<br>

> **Factors**

El `factor` se puede pensar como un vector de `Integer` en el que cada item tiene su propia etiqueta. 
Los objetos de este tipo suelen utilizarse para representar información categórica.

```{r echo=TRUE}
meses_factor <- factor(meses_char,
                       levels=c("Enero","Febrero","Marzo","Abril","Mayo"))

# conteo de categorías
table(meses_factor)
```

```{r echo=TRUE}
# verificamos el tipo de objeto
class(meses_factor)
```

Con la función `unclass` vemos lo que había antes de aplicar una clase. Así es que vemos en primer lugar un vector de numéricos y luego el atributo etiqueta al que corresponde cada objeto de la colección.

```{r echo=TRUE}
# y la representación subyacente de un factor
unclass(meses_factor)
```


<br>

> **Vectores y coerción de objetos**

¿Qué pasa cuando mezclamos en un mismo vector objetos de distintas clases?

```{r echo=TRUE}
y <- c("ARC",594)
class(y) # 1. castea como character

y <- c(FALSE, 702)
class(y) # 2. castea como numeric

y <- c("YTE",TRUE)
class(y) #3. castea como character

```

También es posible hacer coerción explícita. Lo que implicaría invocarlo como objeto de otra clase.

```{r}
# numeric como character
as.character(c(924,999))

# factor como numeric
as.numeric(factor(c("Hombre","Mujer")))
```

<br>

> **Listas**

Las listas pueden ser pensadas como vectores capaces de combinar elementos de diferentes clases.

```{r echo=TRUE}
l <- list(24,"Si",FALSE)

# vemos que no hay coerción
for (i in l){
  print(class(i))
}
```

También son útiles para almacenar distintas estructuras de datos. Asimismo, otra característica de las listas es que permiten acceder a sus items tanto de manera ordinal (usando un índice numérico) como a partir de etiquetas (como pudieran ser las `keys` de un diccionario en python)

```{r echo=TRUE}
# creamos una lista, con dos items creados ordinalmente
l <- list(meses_factor, c("A","B"), MTX=my_vec)

# y un tercero al que se puede acceder a través de su etiqueta
l$MTX

# o de su posicional
l[[3]]

# así también creamos una lista vacía
l_num <- vector("list",length=3)
l_num
```

> **DataFrames**

Los vectores también pueden agruparse bajo una misma estructura de datos. Para ello, R base cuenta con los Dataframes. Estos, a diferencia de las matrices, cuentan con la posibilidad de almacenar columnas o vectores de distinta clase. Un aspecto no menor es que estas deben ser del mismo largo.

```{r echo=TRUE}
vec1 <- c(18,24)
vec2 <- c(35000,54000)
vec3 <- c('V','M')

df <- data.frame(edad=vec1, ingresos=vec2, sexo=vec3)
df

nrow(df)
ncol(df)
```

En R base, un data.frame se puede indexar de las siguientes maneras ...

```{r echo=TRUE}
# filtramos por filas
df[df$edad==18,]
# o por filas y columnas
df[df$edad==18, c('sexo','ingresos')]
# haciendo slicing de columnas
df[df$ingresos>40000, 1:3]
# o eligiendo con un vector columnas específicas
df[df$ingresos>40000, c(2,3)]
```

Un atributo muy común de los objetos en R es su `name`.

```{r}
# lo podemos encontrar en nuestro dataframe
attributes(df)

# y en nuestra lista que seteamos anteriormente
attributes(l)
```

Y cada estructura de datos cuenta con una forma de setearlo. En dataframes y matrices, también contamos con la posibilidad de definir los nombres de las filas y de las columnas.

```{r echo=TRUE}

# renombramos las etiquetas de nuestra lista
names(l) <- c("factor","vector","matriz")
l

# renombramos las columnas y las filas de nuestro dataframe
names(df) <- c("EDAD","ING","SEX")
row.names(df) <- c("IDX1","IDX2")
df

# también podemos hacer lo mismo con una matriz
m <- matrix(1:4, nrow=2, ncol=2)
dimnames <- list(c("a","b"),c("c","d"))
m

# para renombrar las filas y las columnas de una matriz podemos usar ...
colnames(m) <- c("e","f")
rownames(m) <- c("g","h")
m
```

### 3. Subsetear Objetos

Existen tres operadores que pueden ser utilizados para seleccionar subsets de un mismo objeto de R.

-   El operador `[`. Devuele un objeto de la misma clase que su original. Se puede utilizar para seleccionar, múltiples elementos de un objeto.

-   El operador `[[`. Extrae elementos de una lista o un dataframe y se utiliza con un elemento a la vez. El objeto devuelto no necesariamente es de la misma clase lista o dataframe.

-   El operador `$`. Extrae elementos de una lista o dataframe a partir de su nombre literal.

> Subseteo de **vectores**

Un vector se puede subsetear de varias formas. 

```{r echo=TRUE}
my_vec <- c("C1012","AB776","Z213")

# 1. así accedemos al primer item, con un posicional
my_vec[1]

# 2. o a un conjunto de ellos utilizando una de integers
my_vec[1:3] 

#  o un vector de integers
my_vec[c(1,3)] 

# 3. tambien podemos usar un vector logico
is_palermo <- c(TRUE, FALSE, FALSE)
my_vec[is_palermo] 

# 4. y hasta una expresión lógica
starts.with.C <- grepl("^C", my_vec)
my_vec[starts.with.C] 
```

> Subseteo de **matrices**

Una matriz se puede subsetear de la forma típica *(j,i)*.

```{r echo=TRUE}
# creamos una matriz de 2 filas y 3 columnas
x <- matrix(1:6, 2, 3)
x

# y accedemos al (2,1) elemento
x[2,1]

# o preservando el formato matriz para que no nos devuelva un vector de largo 1
x[2,1, drop=FALSE]

# la segunda fila
x[2,]

# o la primera columna
x[,1]

```

> Subseteo de **listas**

A grandes rasgos, existen tres formas de seleccionar elementos de una lista.

```{r echo=TRUE}
# creamos una lista
x <- list(domicilio=c("C1012","AB776","Z213"), consumo=0.6)

# 1. seleccionamos un elemento a partir de su nombre literal
x$domicilio
# o bien
x[['domicilio']]

# o usando partial matching
x$dom

x[["dom", exact=FALSE]]

# 2. también lo podríamos haber hecho con su valor ordinal
x[[1]]

# 3. también podemos acceder al tercer elemento del primero en la lista
x[[c(1,3)]]

# o bien así
x[[1]][[3]]

# o incluso seleccionar múltiples elementos de una lista
x[c(1,2)]
```

> Subseteo de **valores nulos**

Otro aspecto verdaderamente útil al momento de trabajar con datos es la exclusión de objetos de clase `NA`.

```{r echo=TRUE}

# creamos un vector con nulos
y <- c("C1012", NA, "AB776", NA, "Z213")

# los identificamos para crear un vector de booleans o logic
nulos <- is.na(y)

# el ! significa, "los valores contrarios a"
print(!nulos)

# y lo usamos para subsetear el vector
y[!nulos]
```

Con `complete.cases` podemos hacer esta misma operación con múltiples vectores

```{r echo=TRUE}
z <- c(0.64, NA, 0.23, NA, 0.36)
out.nulos <- complete.cases(y,z)
print(out.nulos)

y[out.nulos]
```

O mismo con un dataframe

```{r}
# creamos un df con los vectores y, z
df.cons <- data.frame(y,z)
colnames(df.cons) <- c("Domicilio","Consumo")
df.cons

# filtramos las filas NA
df.cons[out.nulos,]
```

### 4. Almacenar objetos

Existen diversas formas de almacenar datos en R. Ya sea en archivos de texto (.txt) o separados por comas (.csv). Más allá de eso, es útil saber que en R se puede crear una descripción representativa del tipo de objeto con los métodos `dput()` o `dump()`. Estos devuelven el objeto en formato texto editable.

```{r echo=TRUE}
# Creamos un dataset
names(df) <- c("EDAD","ING","SEX")
row.names(df) <- c("IDX1","IDX2")
df

# dput preserva la metadata del objeto. Por ejemplo, su clase
dput(df)

# así escribimos nuestro objeto
dput(df, file='../data/data.R')
# y así lo volvemos a invocar
dget('../data/data.R')
```

`dump()` es una buena alternativa para parsear distintos objetos al mismo tiempo.

```{r echo=TRUE}
columnas <- colnames(df)
datadir <- "../data"
dump(c("df","columnas"), file=paste(datadir,"data_.R", sep="/"))

# el inverso de dump() es source()
source(paste(datadir,"data_.R", sep="/"))

# asi recuperamos nuestros objetos
str(df)

class(columnas)
```

### 5. Dates y Times

R cuenta con dos clases específicas para trabajar con temporalidad. `Dates` para fechas y `POSIXct`/`POSIXlt` para tiempos en general.

Un objeto de tipo `Date` puede crearse a partir de un string.

```{r echo=TRUE}
# casteamos un char como Date con el siguiente método
fecha <- as.Date("1985-07-22")
fecha


# así vemos la representación interna de un objeto Date
unclass(fecha)
```

La clase `Date` cuenta los días a partir de `1970-01-01`. Eso es lo que vemos cuando utilizamos el metodo `unclass`.

En cambio, las clases `POSIXct` y `POSIXlt` cuenta con otro tipo de representación.

```{r echo=TRUE}
ahora <- Sys.time() 
ahora

class(ahora)
```

A su vez, con la clase `POSIXlt` podemos instanciar objetos con metadata muy útil.

```{r echo=TRUE}
# instanciamos un objeto de tipo POSIXlt
ahora_ <- as.POSIXlt(ahora)

# y vemos que entre sus atributos
attributes(unclass(ahora_))

# cuentan con names
names(unclass(ahora_))

# a los que podemos acceder de la siguiente manera
ahora_$wday
```

Si las fechas se encuentran escritas en un formato diferente, podemos acomodarlas con la función `strptime()`. Esta toma como parámetro un vector de tipo character y devuelve un obeto de tipo `POSIXlt`

```{r echo=TRUE}
# vector de fechas
fechachar <- c("Marzo 3, 2010 10:45", "Octubre 7, 2007 18:20")

# casteamos como POSIXlt
fechaPOS <- strptime(fechachar, "%B %d, %Y %H:%M")
fechaPOS
class(fechaPOS)
```

También es posible hacer operaciones de suma y resta.

```{r echo=TRUE}

# hay que tener cuidado, las clases de objetos deben coincidir
# fecha - fechaPOS[2]

# por eso, casteamos a POSIXlt para verificar la cantidad de días transcurridos de una fecha a otra
fechaPOS[2] - as.POSIXlt(fecha)
```
