---
title: "Introducción al lenguaje R"
subtitle: "Looping functions"
output: html_document
---

La función `apply` y sus variantes sirven para mapear operaciones a los distintos items de una colección teniendo en cuenta la estructura de la misma. Es decir, hay tantas maneras de recorrer una colección como tipos de colecciones. Así es que la familia de los `apply` contempla si el conjunto de objetos que se va a iterar se presenta en forma de matrices, arrays, listas o dataframes. 

<br>

### 1. apply()
Digamos que queremos aplicar una función a lo largo de las filas (index “1”) o de las columnas (index “2”) de una matriz o dataframe. 

`apply(X, MARGIN, FUN, ...)`

* X es un array o a matriz si la dimension del array es 2;
* MARGIN define cómo se aplica la función: si MARGIN=1, se aplica sobre las filas, si MARGIN=2, trabaja sobre las columnas. Note cuando se usa el construct MARGIN=c(1,2), la función se aplica en ambos sentidos; y
* FUN, que es la función que se quiere aplicar a la data. Puede ser cualquier función de R, incluyendo las UDF (User Defined Functions).

<br>

```{r ECHO=TRUE}
mymat <- matrix(rep(seq(5), 4), ncol=5)

# itera la matriz en sentido de las filas
apply(mymat,1,sum)

# itera la matriz en sentido de las columnas
apply(mymat,2,sum)

# el apply también se puede usar con UDF
apply(mymat, 1, function(x, y)
  sum(x) + y, y=3)

```

La familia de los `apply` está compuesta por `apply()`, `lapply()`, `sapply()`, `vapply()`, `mapply()`, `rapply()` y `tapply()`.

<br>

### 2. lapply()

Digamos que queremos aplicar una función a cada elemento de una lista y obtener como resultado otra lista.

```{r ECHO=TRUE}
# ejemplo1
x <- list(a= 1:5, b= rnorm(10))

lapply(x,mean)

#ejemplo2
x <- 1:5

# genero variables aleatorias uniformemente distribuidas a partir de cada input
lapply(x,runif)

# o bien usando argumentos de la funcion runif
lapply(x,runif, min=2, max=8)
```
<br>

### 3. Combinar apply con una funcion anónima
```{r echo=TRUE}
# por ejemplo, para llamar a la primera columna en un listado de martices
x <- list(a=matrix(1:4, 2, 2), b=matrix(1:6, 3, 2))

# a partir de una funcion creada al vuelo
lapply(x, function(mtx){mtx[,1]})

```
### 4. sapply()

La principal diferencia entre `lapply` y `sapply` es en el tipo de valor que devuelven. En sí, `sapply` invoca a `lapply`. Pero devuelve un vector si el resultado es una lista de length == 1. Si el resultado es una lista donde cada elemento es un vector de igual largo (mayor a uno), entonces devuelve una matriz. Sino, recién ahí devuelve una lista.

```{r echo=TRUE}

x <- list(a=1:3,b=rnorm(8))
lapply(x, mean)
sapply(x,mean)

```

`sapply` también puede utilizarse para reemplazar valores en un data.frame. Este uso es mucho menos usual ya que lo que comunmente se aplica para efectuar este tipo de operaciones es el método `case_when()` de `deployr`. 

```{r echo=TRUE}
library(datasets)

# Personalizo funcion para iterar sobre cada objeto de la colección
at <- datasets::airquality
replace_ref <- function(x){
  if (x == 5){
    return("may")
  } else if(x == 6){
    return("jun")
  } else if(x == 7){
    return("jul")
  } else if(x == 8){
    return("ago")
  } else{
    return("sep")
  }
}

# Mapeo los reemplazos
at$Month <- sapply(at$Month, replace_ref)
unique(at$Month)

```

### 5. split()

La función `split` divide los valores de una vector (u otra estructura de datos) a partir de los grupos definidos de una variable categórica (un factor, la columna de un data.frame, etc.). Así, es posible aplicar una misma función a distintas categorías de una variable para hacer comparaciones entre ellas.
La combinación `lapply` `sapply` + `split` es bastante común. A continuación vemos cómo puede usarse con un data.frame.

```{r echo=TRUE}
library(tidyverse)

# leemos el data.frame
df <- read.csv('../data/ar_properties.csv')

# subseteamos los alquileres temporales
alquiler <- df[(df$currency %in% c('ARS','USD')) & (df$operation_type=='Alquiler temporal'),]
s <- split(alquiler, alquiler$currency)

# con structure vemos la estructura del objeto, una lista de dos data.frames
str(s)

# así accedemos al df de la primera categoria
names(s$ARS)
# o el de la última
names(s$USD)

# y comparamos medias de precio y superficie en pesos y dólares
lapply(s, function(x){
  colMeans(x[, c("price","surface_total")],
           na.rm=TRUE)
})

# es más cómodo si lo visualizamos como matriz
sapply(s, function(x){
  colMeans(x[,c("price","surface_total")],
           na.rm=TRUE)
})
```

### 6. Atajos para operaciones con matrices y data.frames

Una forma rápida de reemplazar las `rowSums`,`rowMeans`,`colSums`,`colMeans` consiste en aplicar funciones de suma o promedio teniendo en cuenta el sentido de la operación en un vector de dos dimensiones (o matriz): `1` en sentido de las filas y `2` en sentido de las columnas.

```{r echo=TRUE}
# calculamos el promedio de ambas columnas
apply(alquiler[,c('price','surface_total')], 2, mean, na.rm=TRUE)

# también podemos hacer otras operaciones, como calcular percentiles
apply(alquiler[,c('price','surface_total')], 2, quantile, probs = c(0.25,0.75), na.rm=TRUE )
```

### 7. tapply()

`tapply()` suele utilizarse para aplicar una función a los distintos subsets de un mismo vector. Es una especie de combinación entre `split` y `sapply`

```{r echo=TRUE}
# creamos un vector
tapply(alquiler$price, alquiler$l1, mean, simplify = TRUE)
```

### 8. mapply()

`mapply()` es útil para iterar sobre múltiples objetos de R en paralelo (en lugar de uno por vez como hacían los `lapply` y companía).
```{r echo=TRUE}

list(rep(1,4), rep(2,3), rep(3,2), rep(4,1))


mapply(rep, 1:4, 4:1)
```
Veamos otro ejemplo simulando algunas distribuciones ...
```{r echo=TRUE}

noise <- function(n,avg,sd){
  rnorm(n,avg,sd)
}

# simulamos 5 numeros aleatorios, o bien
noise(5,2,1)

# mapeamos noise a 5 sets distintos de n y avg que corren en paralelo
mapply(noise, 5:1, 5:1, 2)
```

### 9. Vectorizar una función

Por esto se entiende a la posibilidad de pasar vectores como argumentos a funciones que originalmente toman valores únicos. Por ejemplo,
```{r echo=TRUE}

# creamos una funcion
sumsq <- function(mu, sigma, x){
  sum(((x-mu)/sigma)^2)
}

# un vector de valores aleatorios
x <- rnorm(10)

# y mapeamos la funcion a distintas combinaciones de mu y sigma para los valores de x
mapply(sumsq, 1:5, 1:5, MoreArgs = list(x = x))
```

La funcion `Vectorize()` sirve para crear una version vectorizada de una misma función
```{r echo=TRUE}
vsumsq <- Vectorize(sumsq, c("mu","sigma"))
vsumsq(1:5,1:5,x)
```

Como se puede apreciar, nuestro vector `x` es utilizado en la función con distintas combinaciones de mu y sigma (las cuales se pasan tambien como secuencia de 1:5). Tanto con `mapply()` como con `Vectorize()` estamos computando la suma de los cuadrados de un vector de 10 valores aleatorios un total de 5 veces (las combinaciones de mu y sigma que decidimos probar)
