---
title: "Reporte con datasets"
author: "PyMap"
date: "2023-09-11"
output: html_document
editor_options: 
  chunk_output_type: console
---

```{r setup, include=FALSE}
knitr::opts_chunk$set(echo = FALSE)
```

# Resumen del clima en NY (temperatura y aire)

## Presentaci처n de resultados para la comparaci처n de temporadas

### Base de datos

- Tipo de **estructura de la base**

```{r datastructureI}
# Importamos nuestro script
path <- paste(getwd(),'M1','Manipulacion-datasets.R', sep='/')
source(path)

# nuestra informacion se almacena bajo la clase list()
dtype <- class(temporadas)
metadata <- attributes(temporadas)

dtype
```

- Nombre de los **atributos de la base**

```{r datastructureII}
metadata
```


### Temporada 1

- Resumen de *temperatura y viento mayo-junio*

```{r resumen1}
temporadas$Summary1
moda1 <- temporadas$Mod.Temp1
```

Durante la temporada 1, la temperatura mas frecuente fue de `r moda1`째F 

### Temporada 2

- Resumen de *temperatura y viento agosto-septiembre*

```{r resumen2}
temporadas$Summary2
moda2 <- temporadas$Mod.Temp2
```

Durante la temporada 2, la temperatura mas frecuente fue de `r moda2`째F

