---
title: "Práctica guiada"
date: "2023-10-12"
output: html_document
---

## Calculo de la estadía promedio de turistas internos

La Encuesta de Viajes y Turismo de los Hogares permite caracterizar el turismo interno en Argentina. Entre los principales indicadores que podemos analizar se encuentran: cantidad de visitantes (turistas y excursionistas), pernoctes y estadía promedio, gasto turístico, entre otros.

En el siguiente documento calcularemos la estadía promedio por trimestre y región de destino de los turistas para toda la serie disponible (2012-2023).

```{r echo=FALSE}

#Seteo config global de chunks
knitr::opts_chunk$set(echo = FALSE, warning = FALSE)

#Cargamos paquetes
library(tidyverse)
```

Para leer datos desde el portal de datos abiertos del SINTA podemos optar por descargarlos en la computadora o utilizar la URL del recurso. En este caso, trabajaremos con la base de microdatos de la EVyTH, para la cual tenemos una tercera opción: usar el paquete de R `evyth` de la DNMyE que nos facilita algunas funciones.

```{r}
#Opción URL
data_evyth <- read_csv("http://datos.yvera.gob.ar/dataset/b5819e9b-5edf-4aad-bd39-a81158a2b3f3/resource/645e5505-68ee-4cfa-90f9-fcc9a4a34a85/download/evyth_microdatos.csv")

#Opción paquete
data_evyth <- evyth::descargar_microdato(anio = c(2012:2023), trimestre = c(1:4))
```

Vemos que la base tiene algunos cientos de miles de filas y más de 80 variables:
```{r}
#Dimensiones de la base
dim(data_evyth)
```

Consultamos los nombres de las variables:
```{r}
#Nombres de variables
colnames(data_evyth)
```

Consultamos el diccionario de la base para conocer las variables y sus valores:

```{r}
#Usando el paquete evyth
diccionario <- evyth::diccionario
```

Como la base es un poco grande, podemos quedarnos solo con las variables y casos de nuestro interés aplicando algunas de las funciones vistas en el Módulo 2.

En este caso, quedémonos con los casos correspondientes a turistas (excluyendo excursionistas) que viajaron por Argentina. También seleccionemos las columnas que nos servirán para calcular la estadía promedio.

```{r}
turistas_evyth <- data_evyth %>% 
  filter(tipo_visitante == 1) %>% #turistas
  select(anio, trimestre, region_destino, pondera, px07) #variables de interés

#Dimensiones de la base de trabajo
dim(turistas_evyth)
```

Ahora vamos a etiquetar la variable de `region_destino` para poder identificar cada campo.

```{r}
turistas_evyth <- evyth::crear_etiqueta(turistas_evyth, "region_destino")

#Valores etiquetados
unique(turistas_evyth$region_destino)
```
Antes de calcular la estadía promedio, creemos una columna de tipo fecha con el trimestre y año.

```{r}
turistas_evyth <- turistas_evyth %>% 
  mutate(trim_date = as.Date(paste0(anio,"-",trimestre,"-01")))


#Período
min(turistas_evyth$trim_date)
max(turistas_evyth$trim_date)

```

En un script auxiliar guardamos una función para calcular la estadía promedio a partir de la tabla que generamos. La función nos devuelve para un trimestre y región de destino específicos, una tabla con el valor de la estadía promedio.

```{r}
source("funciones.R")

estadia_promedio(data = turistas_evyth, 
                 region = "Patagonia", 
                 fecha = "2022-01-01")

```

Si utilizamos un loop podemos calcularlo para muchos trimestres o regiones.

```{r message=FALSE}
trimestres <- c("2020-01-01","2021-01-01","2022-01-01","2023-01-01") #últimos primeros trimestres

for (trim in trimestres) {
  
  print(estadia_promedio(data = turistas_evyth, 
                 region = "Patagonia", 
                 fecha = trim))
}


```
Por último, utilicemos la función para escribir un párrafo con el indicador.

```{r}
estadia_patagonia <- estadia_promedio(data = turistas_evyth, 
                 region = "Patagonia", 
                 fecha = "2022-01-01")

paste0("La estadía promedio en la región ", estadia_patagonia$region_destino, " en el trimestre ", estadia_patagonia$trim_date, " fue de ", round(estadia_patagonia$estadia_promedio, 1), " noches.")
```

