---
title: "Práctica Guiada II"
date: "2023-11-02"
output: html_document
---

# CONECTIVIDAD AÉREA

```{r warning = FALSE, message = FALSE, echo=FALSE}

#Seteo config global de chunks
knitr::opts_chunk$set(warning = FALSE, message = FALSE, echo = FALSE)

#Cargo librerías
library(tidyverse)
library(lubridate)
library(sf)


#Base de datos
data <- read.csv("http://datos.yvera.gob.ar/dataset/c0e7bc3d-553c-405c-8b32-79282b28ffd5/resource/aab49234-28c9-48ab-a978-a83485139290/download/base_microdatos.csv")

```

## Introducción

En el presente reporte se exponen algunos indicadores referidos al mercado aerocomercial de la provincia de **Salta** para el mes de **julio 2023**. El reporte se basa en datos publicados en el Sistema de Información Turística de la Argentina (SINTA) a partir de información suministrada por la Administración Nacional de Aviación Civil (ANAC).


## Evolución mensual de pasajeros

```{r}

### Transformaciones
#Reviso columna de fecha
#class(data$indice_tiempo)

#Convierto columna a date y genero columnas de mes y año
data <- data %>% 
  mutate(indice_tiempo = as.Date(indice_tiempo),
         mes = month(indice_tiempo, label = T, abbr = F),
         anio = year(indice_tiempo),
         fecha_mes = make_date(anio, mes)) %>% 
  filter(anio == 2023) #filtro año 2023

#class(data$indice_tiempo)
#class(data$fecha_mes)
```

El mes del año 2023 que presentó mayor cantidad de pasajeros fue junio.

```{r}
#Creo tabla mensual
data_mensual <- data %>%
  filter(clasificacion_vuelo == "Cabotaje",
         clase_vuelo == "Regular",
         destino_provincia == "Salta") %>% 
  group_by(fecha_mes) %>% 
  summarise(pasajeros = sum(pasajeros)) %>% 
  ungroup()

#Genero ggplot
ggplot(data_mensual, aes(fecha_mes, pasajeros)) +
  geom_line(color = "blue", linetype = "dashed") +
  geom_point(color = "blue", size = 2.5) +
  scale_x_date(date_breaks = "1 month", #quiebres del eje X
               date_labels = "%b") + #formato de fecha
  scale_y_continuous(labels = function(x) paste0(round(x/1000)," mil"),
                     breaks = seq(min(data_mensual$pasajeros),
                                  max(data_mensual$pasajeros), 
                                  by = 4000)) + #ajusto etiquetas eje Y
  labs(title = "Pasajeros en vuelos de cabotaje con destino a Salta",
       subtitle = "Año 2023",
       x = "",
       y = "Pasajeros",
       caption = "Fuente: SINTA en base a datos de ANAC") + #defino labs
  theme_light() + #theme predefinido
  theme(panel.grid.minor.x = element_blank()) #personalizo theme
```

## Evolución diaria

```{r}
#Creo tabla diaria
data_diaria <- data %>%
  filter(clasificacion_vuelo == "Cabotaje",
         clase_vuelo == "Regular",
         destino_provincia == "Salta") %>% 
  filter(mes == "julio") %>% #filtro mes actual
  group_by(indice_tiempo) %>% #agrupo por día
  summarise(pasajeros = sum(pasajeros),
            asientos = sum(asientos)) %>% 
  ungroup()

#Pivoteo datos
data_pivot <- data_diaria %>% 
  pivot_longer(c(pasajeros, asientos), 
               names_to = "indicador",
               values_to = "valor")

```

Entre el 12 y 25 de julio se observa una tasa de ocupación de asientos mayor.

```{r}
#Gráfico diario
ggplot(data_pivot, aes(indice_tiempo, valor, color = indicador)) +
  geom_line() +
  geom_point() +
  scale_x_date(date_breaks = "1 week", #quiebres del eje X por semana
               date_labels = "%d") + #formato de fecha día
  scale_color_manual(values = c("asientos"="red",
                                "pasajeros"="blue")) + #Defino colores
  labs(title = "Pasajeros y asientos en vuelos de cabotaje con destino a Salta",
       subtitle = "Julio 2023",
       x = "Día",
       y = "",
       caption = "Fuente: SINTA en base a datos de ANAC",
       color = "") + #defino labs
  theme_minimal() +
  theme(legend.position = "bottom")
```

## Aeropuertos

Origen de los vuelos con destino al **Aeropuerto Int. Martín Miguel de Güemes**.

```{r}
data_origen <- data %>%
  filter(clasificacion_vuelo == "Cabotaje",
         clase_vuelo == "Regular",
         destino_provincia == "Salta",
         mes == "julio") %>% 
  group_by(origen_provincia, origen_aeropuerto) %>% 
  summarise(vuelos = sum(vuelos)) %>% 
  ungroup()

data_origen %>% 
  arrange(desc(vuelos)) %>% 
  gt::gt()
```

```{r}
#Levanto listado de aeropuertos del SINTA
aeropuertos <- read_csv("http://datos.yvera.gob.ar/dataset/c0e7bc3d-553c-405c-8b32-79282b28ffd5/resource/d406a6fa-c209-4b15-b648-6bcceb1d040c/download/aeropuertos.csv")

#Junto tablas
data_aero <- data_origen %>%
  mutate(origen_aeropuerto = ifelse(
    origen_aeropuerto == "Vcom. Angel De La Paz Aragonés",
    "Aeropuerto Vcom. Angel De La Paz Aragonés",
    origen_aeropuerto)) %>% #modifico valor para join
  left_join(aeropuertos, 
            by = c("origen_aeropuerto"="aeropuerto_etiqueta_anac"))


#qué falta?
#colnames(data_aero)
```


```{r}
data_aero <- data_aero %>% 
    st_as_sf(coords = c("longitud", "latitud"), crs = 4326)

#class(data_aero)

#Cargamos capa base de Argentina
###Opción IGN
#capa_arg <- read_sf("provincia.json") #tiene AIAS

###Opción geoAr 
# install.packages('geoAr')
# install.packages('devtools') si no tiene instalado devtools
# devtools::install_github("politicaargentina/geoAr")

capa_arg <- geoAr::get_geo("ARGENTINA", "provincia")
```

<br>

```{r}
#Mapa con capas
ggplot() +
  geom_sf(data = capa_arg, fill = "white", color = "grey") + #capa Argentina
  geom_sf(data = data_aero, color = "purple", alpha = 0.5,
          aes(size = vuelos)) + #capa aeropuertos
  labs(title = "Vuelos a Salta por aeropuerto de origen",
       subtitle = "Julio 2023",
       size = "") +
  theme_void()
```




```{r include=FALSE}
###Bonus
#Agregar AIAS: paquete polArViz

#Opción paquete

#Guardamos mapa en un objeto
mapa <- ggplot() +
  geom_sf(data = capa_arg, fill = "white", color = "grey") + #capa Argentina
  geom_sf(data = data_aero, color = "purple", alpha = 0.5,
          aes(size = vuelos)) + #capa aeropuertos
  labs(title = "Vuelos a Salta por aeropuerto de origen",
       subtitle = "Julio 2023",
       size = "") +
  theme_void() +
  theme(legend.position = "left")

#Graficamos
polArViz::inset_antartida(mapa)

#Opción imagen: paquete cowplot
cowplot::ggdraw() +
    cowplot::draw_plot(mapa) +
    cowplot::draw_image("https://mapoteca.educ.ar/.files/wp-content/mapas/antartida-argentina/politico-mudo/download/antartida-argentina_politico-mudo.jpg?dl", x = 0.3, y = -0.3, scale = 0.3)

```

