---
title: "Práctica guiada"
date: "2023-10-19"
output: html_document
---

## Cálculo de la estadía promedio de turistas internos

La Encuesta de Viajes y Turismo de los Hogares permite caracterizar el turismo interno en Argentina. Entre los principales indicadores que podemos analizar se encuentran: cantidad de visitantes (turistas y excursionistas), pernoctes y estadía promedio, gasto turístico, entre otros.

En el siguiente documento calcularemos la estadía promedio por trimestre y región de destino de los turistas.

```{r echo=FALSE, message=FALSE, warning=FALSE}

#Seteo config global de chunks
knitr::opts_chunk$set(warning = FALSE, message = FALSE)

#Cargamos paquetes
library(tidyverse)
```

Para leer datos desde el portal de datos abiertos del SINTA podemos optar por descargarlos en la computadora o utilizar la URL del recurso. En este caso, trabajaremos con la base de microdatos de la EVyTH, para la cual tenemos una tercera opción: usar el paquete de R `evyth` de la DNMyE que nos facilita algunas funciones.

```{r}
#Opción URL
data_evyth <- read_csv("http://datos.yvera.gob.ar/dataset/b5819e9b-5edf-4aad-bd39-a81158a2b3f3/resource/645e5505-68ee-4cfa-90f9-fcc9a4a34a85/download/evyth_microdatos.csv")
```


```{r include=FALSE, eval=FALSE}
#Opción paquete
## install.packages("devtools")
## devtools::install_github("d4t4tur/evyth")

data_evyth <- evyth::descargar_microdato(anio = c(2012:2023), trimestre = c(1:4))
```

Vemos que la base tiene algunos cientos de miles de filas y más de 80 variables:
```{r}
#Dimensiones de la base
dim(data_evyth)
```

Consultamos los nombres de las variables:
```{r}
#Nombres de variables
colnames(data_evyth)
```

Consultamos el diccionario de la base para conocer las variables y sus valores:

```{r echo=TRUE}
#Usando el paquete evyth
diccionario <- evyth::diccionario

head(diccionario)
```

Como la base es un poco grande, podemos quedarnos solo con las variables y casos de nuestro interés aplicando algunas de las funciones vistas en el Módulo 2.

En este caso, quedémonos con los casos correspondientes a turistas (excluyendo excursionistas) que viajaron por Argentina. También seleccionemos las columnas que nos servirán para calcular la estadía promedio.

```{r}
turistas_evyth <- data_evyth %>% 
  filter(tipo_visitante == 1) %>% #turistas
  select(anio, trimestre, region_destino, pondera, px07) #variables de interés

#Dimensiones de la base de trabajo
dim(turistas_evyth)
```

Ahora vamos a etiquetar la variable de `region_destino` para poder identificar cada campo.

```{r}
#Consulto valores
unique(turistas_evyth$region_destino)

#Etiquetamos
##Opción paquete
turistas_evyth <- evyth::crear_etiqueta(turistas_evyth, "region_destino")

unique(turistas_evyth$region_destino)
```


```{r include=FALSE, eval=FALSE}

##Opción tidyverse
turistas_evyth <- turistas_evyth %>% 
  mutate(region_destino = case_when(
    region_destino == 1 ~ "Ciudad de Buenos Aires",
    region_destino == 2 ~ "Provincia de Buenos Aires - Partidos del GBA",
    region_destino == 3 ~ "Provincia de Buenos Aires - Resto",
    region_destino == 4 ~ "Centro",
    region_destino == 5 ~ "Litoral",
    region_destino == 6 ~ "Norte",
    region_destino == 7 ~ "Cuyo",
    region_destino == 8 ~ "Patagonia"))

```

Antes de calcular la estadía promedio, revisemos las columnas de fechas.

```{r}
unique(turistas_evyth$anio)
unique(turistas_evyth$trimestre)

```

En un script auxiliar guardamos una función para calcular la estadía promedio a partir de la tabla que generamos. La función nos devuelve para un anio, trimestre y región de destino específicos, una tabla con el valor de la estadía promedio.

```{r}
source("funciones.R", encoding = "UTF-8")

estadia_promedio(data = turistas_evyth, 
                 region = "Patagonia", 
                 year = 2019,
                 trim = 1)

```

Si utilizamos un loop podemos calcularlo para muchos trimestres o regiones.

```{r message=FALSE}
regiones <- c("Patagonia","Cuyo","Norte") #vector de regiones

for (i in regiones) {
  
  print(estadia_promedio(data = turistas_evyth, 
                 region = i, 
                 year = 2019,
                 trim = 1))
}


```

Por último, utilicemos la función para escribir un párrafo con el indicador.

```{r}
estadia_patagonia <- estadia_promedio(data = turistas_evyth, 
                 region = "Patagonia", 
                 year = 2019,
                 trim = 1)

paste0("La estadía promedio en la región ", estadia_patagonia$region_destino, " en el trimestre ", estadia_patagonia$trim, " del año ", estadia_patagonia$year, " fue de ", round(estadia_patagonia$estadia_promedio, 1), " noches.")
```

Rmarkdown nos permite escribir código dentro del texto, lo cual es útil a la hora de automatizar reportes. El texto previo se puede generar también de la siguiente manera:

La estadía promedio en la región **`r estadia_patagonia$region_destino`** en el trimestre `r estadia_patagonia$trim` del año `r estadia_patagonia$year` fue de `r round(estadia_patagonia$estadia_promedio, 1)` noches.
