---
title: "Introducción al lenguaje R"
subtitle: "Tidyverse: lectura, manipulación y transformación de bases de datos"
output: html_document
---

```{r include=FALSE}
# Instalación: ejecutar sólo una vez
#install.packages("tidyverse")

# Invocación
library(tidyverse)
```

```{r echo=FALSE}
tidyverse_logo(unicode = cli::is_utf8_output())
```

<br />

## 1. Lectura de archivos

> **{readr}**

Leemos un archivo separado por comas alojado en un bucket de GCS. Como ejemplo, vamos a utilizar una base de datos de propiedades que abre a la comunidad el [portal de Real Estate Properati](https://blog.properati.com.co/category/propetati-data/) - [ver diccionario de variables](https://github.com/PyMap/AUPY/blob/master/Modulo%203/03_4_BigQuery.ipynb)

```{r echo=TRUE}
path <- "https://storage.googleapis.com/python_mdg/carto_cursos/ar_properties.csv.gz"

df <- read_csv(path,
               col_names=TRUE)
```

```{r echo=TRUE}
# cuanta memoria RAM necesitamos para levantarlo?
memory_usage <- function(nrows, ncols){
  bytes <-  nrows * ncols * 8
  mb <- bytes/2^20
  gb <- round(mb/100,2)
  usage <- sprintf("%s Gb de RAM para un dataset de %s filas y %s columnas",gb,nrows,ncols)
  return(usage)
}

memory_usage(nrows=dim(df)[1], ncols=dim(df)[2])
```

<br />

## 2. Encadenamiento de operaciones

> **{magrittr}**

Veamos algunos ejemplos con y sin el operador `%>%.`

En primer lugar, revisemos qué porcentaje de avisos de propiedades fueron publicados en los siguientes países.

```{r echo=TRUE}
# con R nativo, sin PIPE
round(prop.table(table(df$l1)), digits=2)
```

```{r echo=TRUE}
# con PIPE
df$l1 %>% table() %>% prop.table() %>% round(digits=2) 
```

```{r echo=TRUE}
# una más
en.pct <- function(x){x*100}
df$l1 %>% table() %>% prop.table() %>% round(digits=2) %>% en.pct()
```

<br />

## 3. Funciones de {dplyr}

> **select()**

Para selección de columnas.

```{r echo=TRUE}
# tambien puede ser con int, slicing, etc - e.g. select(1:3)
df_select <- df %>% select(l1,l2,l3) 
colnames(df_select)
```

```{r echo=TRUE}
# o sino con start/ends with y contains
df %>% select(starts_with("l"))
df %>% select(contains("lat"))
```
<br />

> **filter()**

Para quedarnos con casos que cumplan determinadas condiciones.

```{r echo=TRUE}
# un filtro sencillo
df_filter <-  df %>% filter(df$l1=="Argentina")
unique(df_filter$l1)
```

```{r echo=TRUE}
# o quedarme con una u otra categoria
df_filter1 <- df %>% filter(df$l1=="Argentina" | df$l1=="Uruguay")
unique(df_filter1$l1)
```

```{r echo=TRUE}
df_filter2 <- df %>% filter(l1 %in% c("Argentina","Uruguay"))
unique(df_filter1$l1)
```


```{r echo=TRUE}
# algo mas completo
df_multif <- df %>% select(l1,l2,surface_covered,price) %>% 
  filter(l1 == "Argentina", surface_covered >100) 

unique(df_multif$surface_covered > 100)
```

```{r echo=TRUE}
head(df_multif)
```

<br />

> **mutate()**

Para crear nuevas columnas a partir de las prexistentes.
Por ejemplo, podemos calcular la superficie descubierta.

```{r echo=TRUE}
df %>% select(starts_with("sur")) %>% 
  filter(df$l1=="Argentina") %>%  
  mutate(surface_uncovered= surface_total - surface_covered)
```

O recodificar una variable existentes.

<br />

> **mutate() + case_when()**

```{r echo=TRUE}
# Por rango de precios
op1 <- df %>% select(c(surface_total, price, currency)) %>% 
  filter(df$operation_type == "Alquiler" & df$currency=="ARS") %>% 
  mutate(rango_precios = case_when(price <= 50000 ~ "bajo",
                                   price >50000 & price<= 80000 ~ "medio",
                                   price >80000 ~ "alto"))

prop.table(table(op1$rango_precios)) %>% round(2)
```



```{r echo=TRUE}
# O por tamaño
op2 <- df %>% select(c(surface_total, price, currency)) %>% 
  filter(df$operation_type == "Alquiler" & df$currency == "ARS") %>%
  mutate(sup_rango = case_when(surface_total %in% (0:35)~"chico",
                               surface_total %in% (36:52)~"mediano",
                               surface_total > 52~"grande"))

prop.table(table(op2$sup_rango)) %>% round(2)
```

También podemos reemplazar filas de una columna.

<br />

> **mutate() + ifelse() **

```{r echo=TRUE}
# podemos cambiar de ARG a ARS con pipe
con.pipe <- df %>% 
  mutate(currency=ifelse(currency == "ARG", "ARS", currency)) %>% 
  filter(currency=="ARS") %>% 
  select(currency)

unique(con.pipe$currency)
```

<br />

> R Base `which()`

```{r echo=TRUE}
# o podemos cambiar de ARS a ARG sin el pipe
sin.pipe <- df
sin.pipe$currency[which(sin.pipe$currency=="ARS")] <- "ARG"

sin.pipe %>% filter(currency == "ARG") %>% select(currency) %>% table() 
```

<br />

¿Por qué usar el which en R base? - [Una forma rápida de excluir NAs cuando no se cumple una condición - ver digresión](https://stackoverflow.com/questions/19430841/na-values-in-indexing-data-frame).

```{r}
# No vemos NAs
unique(df[which(df$currency=="ARS"), "currency"])
```

<br />

> **rename()**

Para renombrar columnas

```{r echo=TRUE}
df %>% rename("pais"="l1") %>% select("pais")
```

<br />

> **summarise()**

Para construir estadísticos de resumen.

```{r ECHO=TRUE}
# se aprecia una alta dispersión, lógica de no analizar por tipo de propiedad u operación
df %>% 
  summarise(m2_ofertados = sum(price, na.rm=TRUE),
            precio_medio = mean(price, na.rm=TRUE),
            precio_desvio = sd(price,na.rm=TRUE),
            precio_cv = precio_desvio/precio_medio*100)


```

<br />

> **groupby()**

Muy común es la combinación ´group_by´ + ´summarise´ para obtener resultados por grupo.

```{r}
resultadosxpais <- df %>%
  select(currency,price,l1) %>% 
  filter(df$currency == "USD") %>% 
  mutate(l1 = case_when(l1=="Estados Unidos"~"USA", TRUE ~ l1)) %>% 
  group_by(l1) %>% 
  summarise(avisos_totales=n(), precio_m2=mean(price)) %>% 
  arrange(-avisos_totales)

resultadosxpais
```
Al pasarle `TRUE ~ l1` evitamos que todos los casos que no sean `Estados Unidos` resulten clasificados como `NA`. Pueden quitarlo y comprobarlo ustedes.

<br />

## 4. Funciones de tidyr

Estas funciones ayudan a ajustarse al esquema `tidy`(observaciones en filas, variables en columnas). Permiten cambiar de formato y unificar columnas, entre otras 

<br />

> **pivot_longer()**

Para transformar columnas en filas

```{r echo=TRUE}
long_df <- df %>% select(c(l1,price)) %>% 
              group_by(l1) %>% 
              summarise(min_price=min(price, na.rm=TRUE),
                        max_price=max(price, na.rm=TRUE),
                        mean_price=mean(price, na.rm = TRUE))%>% 
              select(l1,min_price,max_price,mean_price) %>% 
              pivot_longer(cols = c(min_price,max_price,mean_price),
                           names_to = "variable",
                           values_to = "valor")

long_df
```

<br />

> **pivot_wider()**

Para transformar filas en columnas

```{r echo=TRUE}
long_df %>% 
  pivot_wider(names_from="variable",
              values_from="valor")
```
<br />

> **unite()**

Para combinar dos columnas en una

```{r echo=TRUE}
df %>% unite("operacion.prop", 
             c("operation_type","property_type"),
             sep="-") %>% 
  filter(df$operation_type == "Alquiler") %>% 
  select(operacion.prop) %>% 
  table() %>% prop.table() %>% round(2) %>% 
  data.frame() %>% 
  arrange(-Freq)
```

<br />

## 5. `dplyr` + `tidyr`: unión de tablas

> **mutating joins**

Existen cuatro tipos de uniones o joins entre tablas:

- *Inner join*
Preserva unicamente las filas de `x` que coinciden con las de `y` en una misma llave o columna.

<br />

Creemos una nueva tabla para ver cómo funciona. Por ejemplo, podemos ver la cantidad de avisos publicados en dos días de fuerte actividad (digamos, viernes y sábados) para los cuatro países que figuran en la base de datos.
```{r}
diaxpais <- df %>% mutate(diapub = weekdays(strptime(df$start_date, "%Y-%m-%d"))) %>% 
  group_by(l1, diapub) %>%
  count() %>% 
  pivot_wider(names_from = diapub, values_from = n) %>% 
  select("viernes", "sábado")
  
  
diaxpais
```

<br />

Como se puede observar, al haber cambiado `Estados Unidos` por `USA` en nuestra tabla `x` de resultados por país, la llave `l1` ya no coincide con la de la tabla `y` de resultados por día.
```{r}
inner_join(resultadosxpais, diaxpais, by="l1")
```

<br />

- *Outer joins*

`left_join()`: preserva todas las observaciones en la tabla `x`.

```{r echo=TRUE}
left_join(resultadosxpais, diaxpais, by="l1")
```

<br />

`right_join()`: preserva todas las observaciones en la tabla `y`.
```{r echo=TRUE}
right_join(resultadosxpais, diaxpais, by="l1")
```

<br />

`full_join()`: preserva todas las observaciones en las tabla `x` e `y`.
```{r echo=TRUE}
full_join(resultadosxpais, diaxpais, by="l1")
```

<br />

Recuperamos nuestra tabla de resultados por país y volvemos a cambiar el nombre `USA` a `Estados Unidos`.
```{r echo=TRUE}
resultadosxpais[resultadosxpais$l1=="USA",'l1'] <- "Estados Unidos"
todoxpais <- full_join(resultadosxpais, diaxpais, by="l1")

todoxpais
```

Ahora sí, conseguimos una tabla de resultados más prolija. 

<br />

`dplyr` también cuenta con los métodos `bind_rows()` y `bind_cols()` para unir marcos de datos tanto en sentido horizontal como vertical. La misma documentación sugiere utilizar los métodos de unión o joins en lugar del `bind_cols` para unir tablas por columna. Por eso, solamente vamos a ver cómo funciona el método de unión por filas.

<br />

> **`bind_rows()` o concatenación de tablas for fila**

Para esta operación contamos con el método `bind_rows`. Imaginemos por un momento que contamos con información sobre las propiedades publicadas en otros países.

```{r}
fake <- data.frame("l1"=c("Chile","Paraguay"), 
                   "avisos_totales"=c(94, 72), 
                   "precio_m2"=c(174000, 87000),
                   "viernes"=c(18,32),
                   "sábado"=c(12,24))

fake
```
El nuevo dataframe respeta la estructura de nuestra tabla de resultados. Eso nos asegura que las dos tablas se van a unir correctamente en sentido de las columnas.
```{r}
# agregamos nuevos países
todoxpais %>% bind_rows(fake)
```



